臺灣高雄地方法院刑事判決
111年度審金訴字第88號
公  訴  人  臺灣高雄地方檢察署檢察官
被      告  蔡佳怡




上列被告因詐欺等案件，經檢察官提起公訴（111年度偵字第538
號），及移送併辦（111年度偵字第13868號），被告於本院準備
程序為有罪之陳述，經徵詢被告、檢察官之意見後，本院合議庭
裁定由受命法官依簡式審判程序審理，判決如下：
    主  文
蔡佳怡犯三人以上共同詐欺取財罪，處有期徒刑壹年貳月。又犯
三人以上共同詐欺取財罪，處有期徒刑壹年貳月。又犯三人以上
共同詐欺取財罪，處有期徒刑壹年壹月。應執行有期徒刑壹年伍
月。扣案之OPPO牌手機壹支（含SIM卡壹張）沒收。
    事  實
一、蔡佳怡為成年人，基於與詐欺集團成員共犯詐欺、洗錢之犯
    意聯絡，於民國110年11月26日向高雄銀行申辦000-0000000
    00000號帳戶，並交予暱稱「阿亮」、「姜信」、「廣結善
    緣3.0」、「浩天」、「梁維少」、「庫柏力」、「Aquariu
    s」等人所屬之詐欺集團使用。①該集團成員以假投資之名義
    ，自110年10月間起誘騙告訴人周蕙芬，致其陷於錯誤，而
    於110年12月20日匯款新台幣（下同）10萬、100萬元，共11
    0萬元至上揭帳戶中。②又於110年12月間誘騙告訴人楊泰萍
    ，致其陷於錯誤，而於110年12月20日匯款90萬元至上揭帳
    戶中（①、②為111年度偵字第538號犯罪事實欄部分）。③復
    於110年12月3日間起，在「MT5-TOPIATO網路量化平台」上，
    以LINE暱稱「吳佳莉」，向蔡玉鈴佯稱可在上開投資網站投
    資獲利云云，致蔡玉鈴陷於錯誤，而分別於110年12月20日12
    時57分許、同日13時4分許，操作網路銀行，匯款各10萬元
    （共20萬元）至上揭帳戶內（③為111年度偵字第13868號犯
    罪事實欄部分）。嗣該集團成員於110年12月20日13時許，
    搭載蔡佳怡至高雄市旗津區之高雄銀行旗津分行，自上揭帳
    戶中提領201萬元交予「浩天」，嗣於該日14時許，欲再提
    領時，即遭警方查獲，並循線查悉上情。
二、案經周蕙芬、楊泰萍告訴由高雄市政府警察局鼓山分局、蔡
    玉鈴告訴由苗栗縣警察局大湖分局報告臺灣高雄地方檢察署
    檢察官偵查起訴。
    理  由
一、本件被告蔡佳怡所犯均係死刑、無期徒刑、最輕本刑為3年
    以上有期徒刑以外之罪，其於準備程序進行中就被訴事實均
    為有罪之陳述，經受命法官告知簡式審判程序之旨，並聽取
    當事人之意見後，本院合議庭認無不得或不宜改依簡式審判
    程序進行之情形，爰依刑事訴訟法第273條之1第1項、第284
    條之1規定，經徵詢被告、檢察官之意見後，本院合議庭裁
    定由受命法官獨任進行簡式審判程序。是本件證據調查依刑
    事訴訟法第273條之2規定，不受同法第159條第1項、第161
    條之2、第161條之3、第163條之1及第164條至170條規定之
    限制，合先敘明。　
二、上開犯罪事實，業據被告蔡佳怡於警詢（警一卷第8至9、12
    18頁）、偵訊（偵卷第14頁）及本院審理時（審金訴卷第14
    9、165、173頁）均坦承不諱，核與證人即另案被告劉品汝
    於警詢（影偵卷第10至14頁）、偵訊（影偵卷第117至121、
    231至233頁）、證人即告訴人周蕙芬於警詢（警一卷第25至
    29頁）、告訴人楊泰萍於警詢（警一卷第19至23頁）、告訴
    人蔡玉鈴於警詢（警二卷第7至15頁）之證述，參核相符，
    並有告訴人周蕙芬之受理詐騙帳戶通報警示簡便格式表、被
    告提供之telegram對話紀錄、被告高雄銀行帳戶交易明細、
    存摺影本各1份（警一卷第51至59、73、87至93頁）、高雄
    市政府警察局鼓山分局搜索扣押筆錄、扣押物品目錄表各1
    份（警一卷第33至36、37頁）、被告提領現場監視錄影器影
    像截圖8張、告訴人蔡玉鈴匯款明細截圖2張（警一卷第65至
    71頁，警二卷第83、84頁）在卷可稽，足認被告上開任意性
    自白，核與卷內積極事證相符，洵堪採為論罪之基礎。本案
    事證明確，被告犯行，堪以認定，應依法論科。　　
三、論罪科刑：
  ㈠按共同正犯之成立，祇須具有犯意之聯絡及行為之分擔，既
    不問犯罪動機起於何人，亦不必每一階段犯行，均須參與，
    若共同實施犯罪行為之人，在共同意思範圍內，各自分擔犯
    罪行為之一部，相互利用他人之行為，以達其犯罪之目的，
    其成立不以全體均參與實施犯罪構成要件之行為為要件；參
    與犯罪構成要件之行為者，固為共同正犯；以自己共同犯罪
    之意思，參與犯罪構成要件以外之行為，或以自己共同犯罪
    之意思，事前同謀，而由其中一部分人實行犯罪之行為者，
    亦均應認為共同正犯，使之對於全部行為所發生之結果，負
    其責任。另共同正犯之意思聯絡，原不以數人間直接發生者
    為限，若有間接之聯絡者，亦包括在內，如甲分別邀約乙、
    丙犯罪，雖乙、丙間彼此並無直接之聯絡，亦無礙於其為共
    同正犯之成立（最高法院34年上字第862號、73年台上字第1
    886號、77年台上字第2135號判例要旨、92年度台上字第282
    4號判決意旨參照）。參以目前詐欺集團之犯罪型態，自架
    設跨國遠端遙控電話語音託撥及網路約定轉帳之國際詐騙電
    話機房平台，至刊登廣告、收購人頭帳戶、撥打電話實施詐
    騙、指定被害人匯款帳戶、自人頭帳戶提領款項、取贓分贓
    等階段，乃需由多人縝密分工方能完成之集團性犯罪。是本
    案被告蔡佳怡加入暱稱「阿亮」、「浩天」等人所屬之詐欺
    集團，負責擔任「車手」工作，提供銀行帳戶並直接提領詐
    欺所得，上繳該詐欺集團其他成員，被告雖未自始至終參與
    各階段之犯行，但主觀上對該詐欺集團呈現細密之多人分工
    模式，及彼此扮演不同角色、分擔相異工作，而屬有牟利性
    之結構性組織等節，顯已有所預見，且其所參與者既係本件
    整體詐欺取財犯罪計畫不可或缺之重要環節，而被告與「阿
    亮」、「浩天」及其他真實姓名不詳成年人員間，在合同意
    思範圍內，各自分擔本件犯罪行為之一部，彼此相互利用他
    人之行為，最終共同達成其等詐欺取財犯罪之目的，依前揭
    說明，被告應就本件詐欺集團詐欺取財犯行所發生之結果，
    同負全責。　
  ㈡次按洗錢防制法業於105年12月28日修正公布，於106年6月28
    日生效施行。依修正後即現行洗錢防制法第2條第2款、第3
    條第2款規定，掩飾或隱匿刑法第339條犯罪所得之本質、來
    源、去向、所在、所有權、處分權或其他權益者，即構成洗
    錢行為。是依修正後洗錢防制法，掩飾刑法第339條第1項詐
    欺取財犯罪所得去向之行為，亦可構成洗錢罪。本案被告蔡
    佳怡提供帳戶並收取其所提領之款項，再上繳「浩天」，實
    已該當於掩飾、隱匿特定犯罪所得去向以洗錢之要件。　　
　㈢核被告蔡佳怡所為，均係犯刑法第339條之4第1項第2款之三
    人以上共同詐欺取財罪、洗錢防制法第14條第1項之洗錢罪
    。移送併辦意旨，認被告就③之部分，係犯刑法第30條第1項
    前段、同法第339條第1項之幫助詐欺取財、洗錢防制法第14
    條第1項之幫助洗錢罪，容有誤會，惟刑事訴訟法第300條所
    謂變更起訴法條，係指罪名之變更而言，共同正犯與幫助犯
    僅係犯罪形態與得否減刑有所差異，其適用之基本法條及所
    犯罪名並無不同，僅行為態樣有正犯、從犯之分，本件毋庸
    引用刑事訴訟法第300條變更檢察官起訴之法條（最高法院1
    04年度台上字第452號判決意旨參照）。又被告蔡佳怡與「
    阿亮」、「浩天」及其他不詳之詐欺成員間，互有犯意聯絡
    及行為分擔，為共同正犯。又本案詐欺集團使周蕙芬、蔡玉
    鈴各2次匯款之行為，均係於密切接近之時、地實施，侵害
    同一法益，各行為獨立性極為薄弱，依一般社會觀念，在時
    間差距上，難以強行分開，在刑法評價上，以視為數個舉動
    之接續施行，合為包括之一行為予以評價，較為合理，均應
    屬接續犯，而論以一罪。再被告均係以一行為同時犯刑法第
    339條之4第1項第2款之三人以上共同詐欺取財罪、洗錢防制
    法第14條第1項之洗錢罪，均為想像競合犯，均應依刑法第5
    5條前段規定，各從一重論以三人以上共同詐欺取財罪。又
    被告蔡佳怡所犯上開3罪間（即詐欺告訴人周蕙芬、楊泰萍
    、蔡玉鈴部分），犯意各別、時地有異、手段有別，應論以
    數罪併罰之。　
　㈣復按想像競合犯之處斷刑，本質上係「刑之合併」。其所謂
    從一重處斷，乃將想像競合犯組成之評價上數罪，合併為科
    刑一罪，其所對應之刑罰，亦合併其評價上數罪之數法定刑
    ，而為一個處斷刑。易言之，想像競合犯侵害數法益者皆成
    立犯罪，論罪時必須輕、重罪併舉論述，同時宣告所犯各罪
    名，包括各罪有無加重、減免其刑之情形，亦應說明論列，
    量刑時併衡酌輕罪部分量刑事由，評價始為充足，然後依刑
    法第55條前段規定「從一重處斷」，非謂對於其餘各罪可置
    而不論。因此，法院決定處斷刑時，雖以其中最重罪名之法
    定刑，做為裁量之準據，惟於裁量其輕重時，仍應將輕罪合
    併評價在內（最高法院108年度台上字第4405號、第4408號
    刑事判決意旨參照）。查被告就本案犯行，迭於偵訊（偵卷
    第14頁），及本院審理時（審金訴卷第149、165、173頁）
    均坦承犯行，而依洗錢防制法第16條第2項規定：「犯前二
    條之罪，在偵查或審判中自白者，減輕其刑。」，故本件被
    告所犯洗錢罪部分，依上開說明，均應減輕其刑，而本件犯
    行均係從一重論處三人以上共同詐欺取財罪，是被告就本件
    想像競合輕罪得減刑部分，本院量刑時將併予審酌。　
　㈤爰以行為人之責任為基礎，審酌被告蔡佳怡正值青壯，不思
    循正常途徑賺取生活所需，前曾因將名下之門號及金融帳戶
    提供予不詳之人，而經法院判處有期徒刑3月確定（本院109
    年度簡字第4288號判決），竟又圖謀非法所得，為本案三人
    以上共同詐欺取財、洗錢等犯行，負責擔任車手工作，收取
    詐欺款項，並上繳予其他詐欺成員，嚴重影響金融秩序，破
    壞社會互信基礎，助長詐騙犯罪歪風，並增加查緝犯罪及告
    訴人尋求救濟之困難，所為實屬不該。惟念及其犯後始終坦
    承犯行，態度非惡，且告訴人楊泰萍具狀表示已與被告和解
    ，不再追究；而就告訴人周蕙芬、蔡玉鈴部分尚未和解或賠
    償。復以被告就洗錢防制法部分於偵審中自白，均有斟酌減
    輕事由，且擔任車手參與犯罪程度較低，被告本件尚未獲得
    報酬，罪責較該詐騙集團之主嫌或其他實施詐騙之共犯為輕
    。復衡量被告自陳學歷國中畢業，入監前從事餐飲業，每月
    收入約2萬8000元，未婚，無小孩等智識程度、家庭及經濟
    狀況（審金訴卷第173頁）等個人責任基礎，暨犯罪之動機
    、目的、手段等一切情狀，量處如主文所示之刑。　
　㈥定執行刑
    按刑法第51條數罪併罰定執行刑之立法方式，採限制加重原
    則，亦即非以累加方式定應執行刑，被告每次犯罪手法類似
    ，如以實質累加方式定應執行刑，則處罰之刑度顯將超過其
    行為之不法內涵，違反罪責原則，及考量因生命有限，刑罰
    對被告造成之痛苦程度，係隨刑度增加而生加乘效果，非以
    等比方式增加，是以隨罪數增加遞減刑罰方式，當足以評價
    被告行為不法性之法理（即多數犯罪責任遞減原則）。再按
    數罪併罰之定應執行之刑，除應考量行為人所犯數罪反應出
    之人格特性，並應權衡審酌行為人之責任與整體刑法目的暨
    相關刑事政策，在量刑權之法律拘束性原則下，依刑法第51
    條第5款之規定，採限制加重原則，資為量刑自由裁量權之
    外部界限，並應受法秩序理念規範之比例原則、平等原則、
    責罰相當原則、重複評價禁止原則等自由裁量權之內部抽象
    價值要求界限之支配，以使輕重得宜，罰當其責，俾符合法
    律授與裁量權之目的，兼顧刑罰衡平原則。本案被告蔡佳怡
    如事實欄一之犯行，均係共同犯三人以上詐欺取財罪，犯罪
    手法類似、相同，係提領款項、轉交上游，被害對象3人，
    犯罪期間僅1天之間（110年12月20日），復兼衡被告所犯之
    罪質、被害數額高低、欲達到犯罪預防目的所需之制裁程度
    等情節，暨被告所犯數罪反應出之人格特性，及整體刑法目
    的暨相關刑事政策，爰依法定執行刑如主文所示。　
四、沒收部分說明
  ㈠關於被告犯洗錢罪之洗錢標的：
    按洗錢防制法於105年12月28日修正，於106年6月28日生效
    施行，而關於犯罪行為人犯洗錢防制法第14條之罪，其所掩
    飾之財物本身僅為洗錢之標的，難認係供洗錢所用之物，故
    洗錢行為之標的除非屬於前置犯罪之不法所得，而得於前置
    犯罪中予以沒收者外，既非本案洗錢犯罪之工具及產物，亦
    非洗錢犯罪所得，尤非違禁物，尚無從依刑法沒收規定予以
    宣告沒收，自應依上開第18條第1項前段規定予以宣告沒收
    。實務上一向認為倘法條並未規定「不問屬於犯罪行為人與
    否均沒收」時，自仍以屬於被告所有者為限，始應予沒收，
    本院認在法無明文之情形下，宜從有利於被告之認定。經查
    本告蔡佳怡提供帳戶並提領款項，並依指示將款項交予「浩
    天」，以此方式上繳「浩天」及其所屬詐欺集團成員，即對
    上開款項均已無事實上之管領權，難認告訴人3人匯入被告
    帳戶內之款項即被告犯洗錢罪之標的為被告所有，無庸依前
    揭規定宣告沒收。　　　　
  ㈡查扣案之OPPO牌手機1支（含SIM卡1張），為被告持之與詐騙
    集團聯絡之用，業據被告供承在卷（警卷第16至18頁），爰
    依刑法第38條第2項前段規定宣告沒收。至扣案之黑色手提
    包1個，被告辯稱非其所有（警卷第17頁），卷內亦無其他
    證據證明與其本案犯行具關連性，爰不予宣告沒收。
　㈢又被告蔡佳怡於本院審理中供稱：報酬都沒有拿到，因為當
    天「浩天」把錢拿走時，我就被警察抓走了等語（審金訴卷
    第149頁），且本件卷證內，尚無積極證據足認被告因提供
    高雄銀行帳戶予「浩天」及所屬詐騙成員使用，並擔任提款
    車手，而獲取報酬、取得財物或利益，亦無證據證明被告就
    詐騙所得有所朋分，尚難認被告本件有何犯罪所得可資沒收
    或追徵，附此敘明。　
據上論斷，應依刑事訴訟法第273條之1第1項、第284條之1、第2
99條第1項前段，洗錢防制法第14條第1項、第16條第2項，刑法
第11條前段、第28條、第339條之4第1項第2款、第55條前段、第
38條第2項前段，刑法施行法第1條之1第1項，判決如主文。
本案經檢察官毛麗雅提起公訴，檢察官林志祐移送併辦，檢察官
呂乾坤到庭執行職務。
中    華    民    國   111    年    7   　月     13   日
                  刑事第五庭    法  官  李昆南
以上正本證明與原本無異。
如不服本判決應於收受送達後20日內向本院提出上訴書狀，並應
敘述具體理由；如未敘述上訴理由者，應於上訴期間屆滿後20日
內向本院補提理由書（均須按他造當事人之人數附繕本）「切勿
逕送上級法院」。　
中    華    民    國   111    年    7   　月     13   日
                                書記官  鄭仕暘
附錄本判決論罪科刑法條：
中華民國刑法第339條之4
犯第339條詐欺罪而有下列情形之一者，處1年以上7年以下有期
徒刑，得併科1百萬元以下罰金：
一、冒用政府機關或公務員名義犯之。
二、三人以上共同犯之。
三、以廣播電視、電子通訊、網際網路或其他媒體等傳播工具，
    對公眾散布而犯之。
前項之未遂犯罰之。
洗錢防制法第14條　
有第二條各款所列洗錢行為者，處7年以下有期徒刑，併科新臺
幣5百萬元以下罰金。
前項之未遂犯罰之。
前二項情形，不得科以超過其特定犯罪所定最重本刑之刑。